臺灣高等法院高雄分院刑事判決
111年度上易字第307號
上  訴  人  
即  被  告  黃家宏


選任辯護人  王俊智律師
上列上訴人因違反毒品危害防制條例案件，不服臺灣高雄地方法
院111年度審易字第370號，中華民國111年6月7日第一審判決（
起訴案號：臺灣高雄地方檢察署110年度偵字第23837號）關於量
刑部分，提起上訴，本院判決如下：
    主  文
上訴駁回。
    事實及理由
壹、程序事項：刑事訴訟法第348條第3項規定：「上訴得明示僅
    就判決之刑、沒收或保安處分一部為之」，而其立法理由指
    出：「為尊重當事人設定攻防之範圍，並減輕上訴審審理之
    負擔，容許上訴權人僅針對刑、沒收或保安處分一部提起上
    訴，其未表明上訴之認定犯罪事實部分，則不在第二審之審
    判範圍。如為數罪併罰之案件，亦得僅針對各罪之刑、沒收
    、保安處分或對併罰所定之應執行刑、沒收、保安處分，提
    起上訴，其效力不及於原審所認定之各犯罪事實，此部分犯
    罪事實不在上訴審審查範圍」。故依據現行法律的規定，科
    刑事項已可不隨同其犯罪事實而單獨成為上訴之標的，且於
    上訴人明示僅就科刑事項上訴時，第二審法院即不再就原審
    法院所認定之犯罪事實為審查，而應以原審法院所認定之犯
    罪事實，作為論認原審量刑妥適與否的判斷基礎。本件上訴
    人即被告黃家宏（下稱被告）於本院準備程序及審判程序中
    ，均已明示只對原審判決之科刑事項提起上訴，至於原審所
    為之其他判決內容，則不在其上訴範圍（本院卷第54、84頁
    ）。依據前述說明，本院僅就原審判決量刑妥適與否進行審
    理，至於原審判決其他部分，則非本院審查範圍，先予指明
    。
貳、本案據以審查量刑妥適與否之原審所認定之犯罪事實、所犯
    罪名
一、犯罪事實：黃家宏知道愷他命（Ketamine）、4-甲基甲基卡
    西酮（Mephedrone）、硝甲西泮都屬於毒品危害防制條例所列
    管的第三級毒品，未經許可，不得持有第三級毒品純質淨重5
    公克以上，竟基於持有純質淨重5公克以上第三級毒品的犯
    罪故意，於民國110年10月26日晚上7點左右，在高雄市前鎮
    區廣西路光華國小旁，以新臺幣（下同）12萬元的代價，向
    姓名、年籍不詳，綽號「廷仔」的成年男子，購買附表所示
    的第三級毒品而予以持有。之後於同日晚上7點15分左右，
    黃家宏駕駛車牌號碼000-0000號租賃小客車，行經高雄市○
    鎮區○○○路00號前，因未繫安全帶為警攔查，並經其同意搜
    索，於同日晚上7點27分，在上述車輛副駕駛座腳踏墊處的
    保險箱內，當場扣得附表所示合計純質淨重超過5公克之第
    三級毒品，因而查獲。
二、所犯罪名：本件被告的犯罪行為，是犯毒品危害防制條例第
    11條第5項的持有第三級毒品純質淨重5公克以上罪。
參、上訴論斷的理由
一、原審就被告前述犯行，是在審酌：「被告持有第三級毒品純
    質淨重合計高達108.75公克，且被告持有第三級毒品的種類
    有愷他命、4-甲基甲基卡西酮、硝甲西泮，非僅一種，每種
    數量亦多，顯可能滋生其他犯罪。但考量被告自始坦承犯行
    ，又無前科之素行，有臺灣高等法院被告前案紀錄表在卷可
    證；再斟酌被告於偵訊時表示：我扣掉成本1天可以賺4、5
    萬元（偵卷第24頁），而被告可以1次購買價值12萬元的毒
    品，更加證明被告經濟能力甚佳，佐以被告持有第三級毒品
    之數量甚多，若諭知得以易科罰金之刑度，實無法達到預防
    被告再犯之刑罰目的；另參酌原審蒞庭檢察官具體求刑意見
    （審易卷第65頁））」等一切情狀後，予以量處有期徒刑7
    月。經核原判決所量處之前述宣告刑，已依刑法第57條規定
    詳細審酌，且其審酌內容並無與卷證資料不符之處，結果亦
    屬妥適。
二、被告上訴意旨乃是以下列理由，主張原審有量刑過重之不當
    ：
　㈠原審於被告就被訴犯行為認罪之陳述後，改依簡式審判程序
    進行，但於之後的程序進行過程中，並未詢問被告的家庭、
    經濟、生活狀況等，即以被告偵訊中的陳述，而認被告經濟
    能力甚佳，若諭知得易科罰金之刑度，難以預防被告再犯，
    因而判處被告不得易科罰金之刑。實則被告收入多以日薪計
    算，且是短期臨時工，並不穩定，偶爾會接到友人轉包給被
    告的工程，工期約1、2週，1場工程可賺4至5萬元，且此為
    整個工作團隊之獲利。被告於偵訊中的陳述，乃是因口誤而
    將「1場」陳述為「1天」，故原審就此有所違誤。
　㈡被告父母親年事已高，需要被告照料，且被告本身每月需繳
    納車貸1萬5276元及共同負擔家庭生活開銷（提出戶籍謄本
    及車貸繳款單作為佐證，本院卷第17至19、65頁）。而被告
    若入監服刑，將無法照料家人及負擔上述開銷，請考量被告
    並無前科，及為避免短期自由刑之流弊、促使被告改過遷善
    而復歸社會，請撤銷原判決，改判處被告得易科罰金之刑。
三、關於被告前述上訴理由㈠部分：
　㈠本件原審因被告於準備程序中坦承被訴犯行，且其所犯罪名
    屬刑事訴訟法第273條之1第1項所定得以簡式審判程序審理
    之案件，故於告知簡式審判程序之旨並聽取被告及檢察官意
    見後，裁定進行簡式審判程序而審結本案（審易卷第55至67
    頁）。又依刑事訴訟法第310條之2規定：「適用簡式審判程
    序之有罪判決書之製作，準用第454條之規定」，而對照同
    法第454條與一般有罪判決書應記載事項的規定（同法第309
    條、第310條），依照刑事訴訟法第454條規定所製作之判決
    書，其應記載事項並無同法第310條第3款規定所載之：「科
    刑時就刑法第57條或第58條規定事項所審酌之情形」。因此
    ，適用簡式審判程序案件所製作之有罪判決書，可不記載就
    刑法第57條規定事項之審酌情形而逕為判決，在此情形下，
    自無需於審理過程中另再詢問被告之家庭、經濟、生活狀況
    等量刑事項。況且，就行通常審判程序的案件而言，若卷內
    已有其他事證可瞭解被告之家庭、經濟、生活狀況等量刑事
    項，法院於量刑亦可逕予審酌，並無僅能以被告於審判程序
    中的供述作為此等事項唯一認定依據之限制。因此，原審於
    審理過程中，未再就被告之家庭、經濟、生活狀況等量刑事
    項予以詢問，其所行之訴訟程序，並無違誤之處。
　㈡依據被告偵訊筆錄所載：「（問：現職？）答：裝潢、接工
    作，工作算日薪，1天0000-0000。我自己有另外接裝潢的工
    作，扣掉成本1天可以賺4-5萬」（偵卷第24頁），故原審量
    刑審酌欄所載：「被告於偵訊時表示：我扣掉成本1天可以
    賺4、5萬元」，並無與卷證資料不符之處。被告於本院審理
    中，雖主張其偵訊中的陳述乃是誤述，但被告並未提出任何
    客觀證據作為佐證，故實情是否確如被告所主張？並非無疑
    。再者，原審量刑審酌欄是記載：「斟酌被告於偵訊時表示
    ：我扣掉成本1天可以賺4、5萬元。而被告可以1次購買價值
    12萬元的毒品，更加證明被告經濟能力甚佳」，足見原審認
    被告經濟能力甚佳，並非僅以被告所自稱的收入狀況為據，
    其更著重者，乃是「被告可以1次購入12萬元的毒品」此一
    客觀事實。此外，依照原審前述量刑審酌事由，原審之所以
    認：「若諭知得易科罰金之刑度，難以預防被告再犯」，最
    主要者乃是基於「被告持有第三級毒品之數量甚多」此一事
    項，亦非以被告之經濟能力作為唯一考量。因此，即使被告
    偵訊中確有誤述情形，亦難遽認相關量刑因子，已產生足以
    動搖原審量刑結果的變化。
　㈢毒品危害防制條例第11條第3至6項規定，既是以持有毒品之
    純質淨重，作為行為人是否應論以加重持有第一、二級毒品
    罪或構成持有第三、四級毒品罪的基準，可知行為人所持有
    毒品之數量，乃是此類犯行中，關乎量刑輕重最為主要的審
    酌因子。就本案情形而言，被告所持有的第三級毒品，其純
    質淨重達108.75公克，而此數量為構成毒品危害防制條例第
    11條第5項之罪（最低法定刑為有期徒刑2月）之法定數值（
    純質淨重5公克）的21.75倍，而原審判處之刑度（有期徒刑
    7月），僅為該罪最低法定刑的3.5倍；再與同條例第11條第
    4項規定進行比較，持有第二級毒品純質淨重達20公克，依
    法所應判處之最低法定刑，即為有期徒刑6月，而被告本件
    所持有之第三級毒品數量，與該20公克的純質淨重相較，亦
    達5.4375倍之多，而此二罪的毒品級別雖有不同，但原審在
    被告持有毒品數量超過20公克5倍的狀況下，其所判處的刑
    度，也只比同條例第11條第4項之罪的最低法定刑多出1個月
    。則從前述與同一犯罪及相類似犯罪之最低處罰標準、最低
    法定刑的比較結果來看，原審基於「被告持有第三級毒品之
    數量甚多」此一考量，而予量處有期徒刑7月，應無過重之
    不當。
四、關於被告前述上訴理由㈡部分：
　㈠被告如果真的顧及其家庭、經濟狀況，自應遠離毒品、戒絕
    毒癮，而非一次花費高達12萬元（此金額為其前述每月所繳
    車貸金額的7.8倍）而購入「大量」、「各式」之第三級毒
    品予以非法持有。更有甚者，被告於本案遭起訴後（檢察官
    起訴時間為111年3月16日），另又於111年4月4日購入2種第
    三級毒品遭查獲，此有臺灣高雄地方檢察署檢察官111年度
    偵字第10680號不起訴處分書在卷可證（本院卷第67至69頁
    ，不起訴理由為其持有之第三級毒品，純質淨重未達5公克
    ），更加證明被告於接觸毒品時，並未對其家庭、經濟多所
    考量，自不宜於遭判處罪刑之後，再以其家庭、經濟狀況作
    為從輕量刑的理由。
　㈡被告未有任何前科此一事項，原審於量刑時已經加以審酌。
    又就一般論理而言，短期自由刑雖可能產生不易收懲戒教化
    之效、容易沾染獄中惡習等流弊，但就實際矯正成效而言，
    仍會因個案狀況而有不同，無法一概而論。又法院於量刑時
    ，雖應就短期自由刑可能產生之流弊加以考量，但仍應以刑
    法第57條的相關規定作為量刑的主要判斷基礎，無法僅因短
    期自由刑的可能流弊，即一律排除短期自由刑的適用。就本
    案情形而言，原審對被告量處有期徒刑7月，難認有過重之
    不當，已如前述；再就刑罰所期之矯正成效而言，無論被告
    經濟狀況如何，被告既願意花費高額金錢購入大量毒品而予
    持有，由此已可預見實質上可以金錢作為對價之易科罰金刑
    期，並無法輕易阻斷被告對毒品之需求、避免被告再犯，而
    入監執行不但能令被告於執行期間無從再接觸毒品，同時亦
    可經由人身自由的剝奪，促使其心生警惕，避免其日後再度
    觸法，終至深陷毒品而畢生無法自拔。因此，本件縱使慮及
    短期自由刑的可能流弊，仍認以量處不得易科罰金之刑為當
    。　
五、綜上，被告以前述理由提起上訴，均無理由，應予駁回其上
    訴。　　　　　　
據上論斷，應依刑事訴訟法第368 條，判決如主文。
本案經檢察官杜妍慧提起公訴，檢察官許怡萍到庭執行職務。
中　　華　　民　　國　　111 　年　　11　　月　　29　　日
                  刑事第四庭    審判長法  官  黃建榮
                                      法  官  李嘉興
                                      法  官  陳君杰
以上正本證明與原本無異。
不得上訴。
中　　華　　民　　國　　111 　年　　11　　月　　29　　日
                                      書記官  吳璧娟
附錄本判決論罪科刑法條：
毒品危害防制條例第11條第5項
持有第三級毒品純質淨重五公克以上者，處2年以下有期徒刑，
得併科新臺幣20萬元以下罰金。

附表：
編號 扣案物品名稱 數  量 鑑定結果及說明 1 含有微量硝甲西泮成分之咖啡包（紅棕Big Eyes包裝） 94包（編號1至94） ①該94包咖啡包之驗前總淨重約284.98公克。經隨機抽取其中編號85號之咖啡包，經檢視內含粉紅色粉末，鑑驗結果含有微量第三級毒品硝甲西泮成分，驗餘淨重1.62公克。 ②其餘93包之咖啡包，審酌該93包咖啡包與前述經抽驗之咖啡包外觀相同，且是被告同時購得，足認該93包咖啡包亦均含有微量硝甲西泮成分。  （微量無法檢測純質淨重） 2 含有愷他命成分之白色晶體小包裝（透明夾鏈袋） 57包（編號A1至A57） ①該57包愷他命之驗前總淨重約123.97公克。經隨機抽取其中編號A29號之夾鏈袋，經檢視均為白色晶體，鑑驗結果含有第三級毒品愷他命成分，驗餘淨重4.49公克，純度約82％。 ②其餘56包夾鏈袋，審酌該56包與前述經抽驗之夾鏈袋外觀相同，且是被告同時購得，足認該56包夾鍵袋內亦均含有愷他命成分。 ③依前述鑑驗結果及說明，該57包之夾鏈袋所含之愷他命，其驗前總純質淨重約101.65公克。 3 含有4-甲基甲基卡西酮成分之咖啡包（小雞圖案包裝） 36包（編號B1至B36） ①該36包咖啡包驗前總淨重約101.57公克。經隨機抽取其中編號B2之咖啡包，經檢視內含米白色粉末，鑑驗結果含有第三級毒品4-甲基甲基卡西酮之成分，驗餘淨重1.03公克，純度約7％。 ②其餘35包之咖啡包，審酌該35包咖啡包與前述經抽驗之咖啡包外觀相同，且是被告同時購得，足認該35包咖啡包亦均含有4-甲基甲基卡西酮成分。 ③依前述鑑驗結果及說明，該36包咖啡包所含4-甲基甲基卡西酮之驗前總純質淨重約7.10公克。 前述第三級毒品可得測量之純質淨重總計108.75公克